最高法院民事判決　　　　　　　　　　　　　　　八十七年度台上字第二六五二號
　　上　訴　人　宇宙聯運企業有限公司
　　法定代理人　竺福義
　　訴訟代理人　許珍珍律師
　　上　訴　人　中國國際商業銀行股份有限公司
　　法定代理人　李庸三
　　訴訟代理人　顧立雄律師
　　　　　　　　孫迺翊律師
　　被 上訴 人　大眾電腦股份有限公司
　　法定代理人　簡明仁
　　訴訟代理人　陳
右當事人間請求損害賠償事件，上訴人對於中華民國八十六年四月十八日台灣高等法
院第二審判決（八十五年度海商上字第一○號），提起上訴，本院判決如左：
    主  文
原判決關於命上訴人中國國際商業銀行股份有限公司給付及駁回上訴人宇宙聯運企業
有限公司其餘上訴暨各該訴訟費用部分均廢棄，發回台灣高等法院。
    理  由
本件被上訴人主張：伊以美金二十二萬七千一百四十五元六角之價金出售個人電腦一
批予法商P.C. WAREHOUSE（下稱ＰＣＷ），委託上訴人宇宙聯運企業有限公司（下稱
宇宙公司）將該批貨物運送至法國哈佛爾港（Le HAVRE），經宇宙公司以運送人名義
簽發載貨證券予伊，載明受貨人為上訴人中國國際商業銀行股份有限公司（下稱中國
商銀）所指示之人。嗣後伊有償委託中國商銀並指示轉託花旗銀行巴黎分行收取價金
，而將載貨證券交付中國商銀。詎中國商銀誤將該載貨證券寄予ＰＣＷ，使ＰＣＷ未
付款即逕持載貨證券提領系爭貨物，宇宙公司則未查明載貨證券上受貨人非ＰＣＷ，
及載貨證券之背書不連續，遽將貨物交付ＰＣＷ，致伊喪失系爭貨物，受有相當於系
爭貨物出售價金之損害。經伊以存證信函催告宇宙公司賠償，宇宙公司竟不置理等情
，爰依債務不履行及侵權行為之法律關係求為命宇宙公司或中國商銀給付伊美金二十
二萬七千一百四十五元六角及自民國八十四年十二月一日起至清償日止按年息百分之
五計算之利息，並得依給付時台灣銀行美金賣出率折付新台幣給付之之判決（關於
被上訴人請求宇宙公司給付超過八十四年十二月八日起算之利息部分，經台灣台北地
方法院判決被上訴人敗訴，及被上訴人請求宇宙公司、中國商銀得依給付時台灣銀行
美金賣出率折付新台幣暨被上訴人請求中國商銀給付超過美金十五萬九千零一元九
角二分與自八十五年四月十日起至清償日止之利息部分，經原審判決被上訴人敗訴，
均未據被上訴人聲明不服，該等部分已告確定）。
上訴人宇宙公司則抗辯：ＰＣＷ為系爭貨物之買受人，被上訴人與伊訂立運送契約之
目的，無非將系爭貨物交予ＰＣＷ，是ＰＣＷ所持載貨證券雖背書不連續，仍無礙其
行使權利，伊之代理人將貨物提交ＰＣＷ並收回載貨證券，符合運送契約之本旨。倘
若因ＰＣＷ非載貨證券之合法持有人，伊不得交付系爭貨物，則ＰＣＷ之提領載貨證
券不生受領效力，中國商銀或花旗銀行巴黎分行仍得向伊行使權利，故本件運送契約
之權利係處於休止狀態，被上訴人自不得向伊請求損害賠償。且依載貨證券之記載，
ＰＣＷ為受通知人，幾可確定為合法受領人，伊之代理人將系爭貨物提交ＰＣＷ，並
無過失。又被上訴人仍得向ＰＣＷ請求價金，故其總財產並未受有損害。縱然伊應負
損害賠償責任，亦僅就被上訴人所受之實際損失即遲延收受價金之損害負責。另依海
商法第一百十四條第二項規定，伊之賠償責任應受單位限制。再者被上訴人及中國商
銀對系爭貨物之喪失與有過失，伊主張過失相抵等語。
上訴人中國商銀亦稱：被上訴人向伊申請託收，並指定轉請花旗銀行巴黎分行託收，
但其提出之託收申請書將該分行地址誤載為法商ＰＣＷ之地址，伊無查證之必要且無
法察覺，伊依據該記載將載貨證券寄予ＰＣＷ，根據「託收統一規則」總則與定義之
規定，並無過失。且被上訴人與有過失，伊主張過失相抵等語，資為抗辯。
原審除確定部分外，將第一審所為宇宙公司敗訴之判決部分予以維持，駁回宇宙公司
之上訴，及將第一審所為中國商銀勝訴之判決部分一部廢棄，改命中國商銀就宇宙公
司應給付中之美金十五萬九千零一元九角二分及自八十五年四月十日起至清償日止之
利息應給付之，係以：被上訴人主張其以美金二十二萬七千一百四十五元六角之價金
出售系爭貨物予法商ＰＣＷ，委託宇宙公司運送至法國哈佛爾港，經宇宙公司以運送
人名義簽發交付載貨證券三份，載明受貨人為中國商銀所指示之人，嗣後被上訴人持
該載貨證券及相關單據向中國商銀申請轉託花旗銀行巴黎分行收取貨款，因中國商銀
誤將載貨證券寄予ＰＣＷ，ＰＣＷ並未付款，逕持該載貨證券向宇宙公司提領上開貨
物，宇宙公司未注意該載貨證券有背書不連續情形而為交付等事實，為宇宙公司及中
國商銀所不爭，並有載貨證券、商業發票、掛號函件執據可稽，堪信為真實。查宇宙
公司填發之載貨證券為記名式，明載受貨人為中國商銀所指示之人，該載貨證券經中
國商銀背書並指定轉讓花旗銀行巴黎分行，惟花旗銀行巴黎分行並未於載貨證券上背
書，ＰＣＷ逕持向宇宙公司行使權利，該載貨證券顯有背書不連續之情形，宇宙公司
不為查明而將上開貨物交付ＰＣＷ，自違反運送契約義務。雖ＰＣＷ係上開貨物之買
受人，但其與被上訴人間之買賣契約與本件運送契約無涉，宇宙公司既簽發載貨證券
，即應依票載事項履行其將貨物交付合法之載貨證券持有人，ＰＣＷ既僅係載貨證券
記載之受通知人，而非受貨人，則除非其持有背書連續之載貨證券，即不得行使證券
權利。宇宙公司所辯，不足採信。宇宙公司依運送契約，應依運送本旨將系爭貨物交
付受貨人，乃其因過失而將系爭貨物交付無受領權之人，使被上訴人喪失系爭貨物而
受損害，宇宙公司應負債務不履行損害賠償責任，被上訴人本於運送契約，請求宇宙
公司賠償相當於系爭貨物價金美金二十二萬七千一百四十五元六角，即非無據。又被
上訴人曾以存證信函催告宇宙公司於一週內賠償，經宇宙公司於八十四年十一月三十
日收受該信函，有被上訴人提出之存證函及回執各一件可證，宇宙公司亦不爭執，應
自期限屆滿時即八十四年十二月八日起始負遲延責任，被上訴人併請求自八十四年十
二月八日起算之法定遲延利息，亦非無據。至宇宙公司辯稱被上訴人及中國商銀對系
爭貨物之喪失與有過失云云，查被上訴人及中國商銀固有誤填託收申請書及誤寄載貨
證券之過失（詳後述），但宇宙公司交付系爭貨物時應盡其審查載貨證券背書是否連
續、ＰＣＷ是否載貨證券之合法持有人、ＰＣＷ有無受領系爭貨物之權利之注意義務
，乃其未盡注意義務致被上訴人喪失對系爭貨物之所有權。是其違反運送人之注意義
務，乃構成系爭貨物喪失之唯一原因。至被上訴人提出於中國商銀之託收申請書填載
錯誤，並非損害發生之共同原因。而中國商銀因誤寄載貨證券予ＰＣＷ，違背其與被
上訴人間之委任契約義務，亦應負債務不履行損害賠償責任，與宇宙公司間應成立不
真正連帶關係，是均不得主張過失相抵。綜上所述，被上訴人依債務不履行之法律關
係請求宇宙公司賠償，應予准許。
次查被上訴人提出之託收申請書，記載事項有四，「 interestis to be collected
from thedrawe eat% per annum from the date………」係指付款人應付之利息，「
thearriv alof the remittance in」係指地點，「incase of need ordifficulties
communicate with」係指預備人，「address」 係預備人之地址，被上訴人原應在空
白處分別填載利率、地點及連絡人，然被上訴人竟記載花旗銀行巴黎分行及ＰＣＷ之
地址、帳號，與應記載事項並不相符，參酌中國商銀所提出被上訴人另向其申請託收
案件之申請書三十二件，被上訴人均係於相同位置填載指定託收銀行及地址，可見本
件被上訴人係循往例於該欄空白處填載指定託收人及其地址，並非為填載預備人之地
址，亦即被上訴人係誤將花旗銀行巴黎分行之地址填載為ＰＣＷ之地址，堪以認定。
惟被上訴人為委託中國商銀並指定轉請花旗銀行巴黎分行代向ＰＣＷ收取系爭貨物之
買賣價金，將載貨證券交付中國商銀，中國商銀為金融機構，有償受委託承辦託收業
務，應盡善良管理人之注意義務，將載貨證券交付花旗銀行巴黎分行，對於被上訴人
提出之申請書，所填載花旗銀行巴黎分行之地址有無錯誤，即應予查明，且其與花旗
銀行巴黎分行既有往來，即非不能查明，且被上訴人所填載之地址： K.H.T.（PCW）
，已出現ＰＣＷ之名稱，中國商銀應可發現其可疑，仍不注意查明，而依賴被上訴人
之錯誤記載將載貨證券寄往ＰＣＷ之地址，致使ＰＣＷ得持向宇宙公司提領系爭貨物
，被上訴人因而喪失系爭貨物，自屬債務不履行，並有過失。雖ＰＣＷ所持有之載貨
證券有背書不連續情形，倘宇宙公司注意審核即不致誤為交付，但按交付載貨證券於
有受領權利之人時，其交付就貨物所有權之移轉，與物之交付有同一之效力，此為海
商法第一百零四條準用民法第六百廿九條所明定。ＰＣＷ固非有權受領之人，惟其既
持有載貨證券，即應視為有受領權人，依通常情形，易使人誤認為已受系爭貨物所有
權之移轉而為有權受領，被上訴人之損害與中國商銀之誤交付載貨證券行為，應認為
有相當因果關係。綜上所述，被上訴人主張中國商銀應負債務不履行損害賠償責任，
尚非無據。至於中國商銀以被上訴人對系爭貨物之喪失與有過失，主張過失相抵。查
被上訴人提出之申請書固有誤填情形，但本件為有償委任，且中國商銀處理其委任義
務，應以善良管理人之注意為之（民法第五百三十五條），本於其專業應可發現其錯
誤，竟怠於其注意義務，自應負較重之過失責任，本院認以被上訴人、中國商銀應各
負擔十分之三、十分之七之責任為適當，是被上訴人請求中國商銀給付美金十五萬九
千零一元九角二分，應予准許。超過部分不應准許。又中國商銀應自催告時起負遲延
利息責任，從而被上訴人併請求自起訴狀繕本送達翌日即八十五年四月十日起算之法
定遲延利息，亦應准許等詞，為其判斷之基礎。
惟查原審一面認ＰＣＷ僅係系爭載貨證券記載之受通知人，而非受貨人，則除非其持
有背書連續之載貨證券，即不得行使證券權利，一面又認ＰＣＷ既持有載貨證券，即
應視為有受領權人；復謂宇宙公司違反運送人之注意義務，乃構成系爭貨物喪失之唯
一原因，又稱中國商銀因誤寄載貨證券予ＰＣＷ，違背其與被上訴人間之委任契約義
務，亦應負債務不履行損害賠償責任，被上訴人之損害與中國商銀之誤交付載貨證券
之行為，應認為有相當因果關係，中國商銀處理其委任義務，應以善良管理人之注意
為之，本於其專業應可發現其錯誤，竟怠於其注意義務，自應負較重之過失責任，認
以被上訴人、中國商銀各負擔十分之三、十分之七之責任為適當云云，理由顯屬矛盾
。又宇宙公司在事實審抗辯被上訴人迄未能證明伊所簽發之載貨證券一式三份均在其
合法持有中，依最高法院七十三年度台上字第一八九七號、七十四年度台上字第一四
四五號判決之見解，被上訴人對伊依運送契約所得行使之權利仍處於休止狀態而不得
行使，故被上訴人本於託運人資格對伊行使運送契約所生之權利並無理由云云（見一
審卷五五頁正反面），自屬重要防禦方法，原審未予切實審究，亦屬可議。又中國商
銀於原審曾抗辯：伊依據被上訴人託收申請書之記載，將載貨證券寄予ＰＣＷ，根據
「託收統一規則」總則與定義之規定，並無過失等語，並提出被上訴人提出予中國商
銀之託收申請書及「託收統一規則」中英文影本各一件為證（見原審卷一二九頁正反
面及外放證物），原審未說明其取捨意見，遽為中國商銀敗訴之判決，尤難謂洽。上
訴論旨，指摘原判決不當，聲明廢棄，非無理由。
據上論結，本件上訴為有理由，依民事訴訟法第四百七十七條第一項、第四百七十八
條第一項，判決如主文。
中      華      民      國    八十七    年     十一     月     十三     日
                              最高法院民事第一庭
                                  審判長法官  李  錦  豐
                                        法官  楊  鼎  章
                                        法官  李  慧  兒
                                        法官  蘇  達  志
                                        法官  顏  南  全
      右正本證明與原本無異
                                              書  記  官
中      華      民      國    八十七    年     十二     月      四      日
